ACORDAO-COMPLETO-2424057

ACÓRDÃO 11201/2020 ATA 35/2020 - SEGUNDA CÂMARA

VISTA, relatada e discutida esta tomada de contas especial, instaurada pelo Fundo Nacional de Saúde em desfavor da empresa Nacional Medicamentos Ltda. - ME e de Gilmar Barbosa Pereira e Ranieli Ereceline Ribeiro Pereira, na condição de seus sócios-administradores, devido à aplicação irregular de recursos repassados no âmbito do Programa Farmácia Popular do Brasil, no período de fevereiro/2014 a junho/2015. 
                  ACORDAM os ministros do Tribunal de Contas da União, reunidos em sessão da 2ª Câmara, ante as razões expostas pela relatora, e com fundamento nos arts. 1º, inciso I, 12, § 3º, 16, incisos II e III, alíneas "b" e "c", e § 3º, 18, 19, 23, incisos II e III, 26, 28, inciso II, e 57 da Lei 8.443/1992, em: 
9.1. 	declarar revéis a empresa Nacional Medicamentos Ltda. - ME, Gilmar Barbosa Pereira e Ranieli Ereceline Ribeiro Pereira;
9.2. 	julgar irregulares as contas da empresa Nacional Medicamentos Ltda. - ME, Gilmar Barbosa Pereira e de Ranieli Ereceline Ribeiro Pereira; 
9.3. 	condená-los ao recolhimento aos cofres do Fundo Nacional de Saúde das quantias a seguir especificadas, atualizadas monetariamente e acrescidas de juros de mora a partir das datas discriminadas até a data do pagamento, abatidas as quantias eventualmente ressarcidas:
9.3.1. responsáveis solidários: Gilmar Barbosa Pereira  e Nacional Medicamentos Ltda. - ME:
	Data de Ocorrência
	Valor Original (R$) 

	28/02/2014
	272,37

	28/02/2014
	8.577,48

	16/04/2014
	42,33

	16/04/2014
	9.091,89

	30/05/2014
	15,60

	30/05/2014
	11.433,12

	07/07/2014
	15,60

	07/07/2014
	11.850,36

	31/07/2014
	15,60

	31/07/2014
	8.768,40

	01/08/2014
	2.243,82

	01/09/2014
	15,60

	01/09/2014
	10.406,25

	09/09/2014
	3.090,55

9.3.2. responsáveis solidários: Gilmar Barbosa Pereira, Ranieli Ereceline Ribeiro Pereira e Nacional Medicamentos Ltda. - ME:
	Data de Ocorrência
	Valor Original (R$) 

	01/10/2014
	15,60

	01/10/2014
	10.868,70

	02/10/2014
	2.949,53

	03/11/2014
	15,60

	03/11/2014
	12.944,83

	28/11/2014
	15,60

	28/11/2014
	13.553,49

	14/01/2015
	15,60

	14/01/2015
	12.652,19

	09/02/2015
	22,40

	09/02/2015
	12.341,54

	04/03/2015
	3.058,56

	05/03/2015
	6,80

	05/03/2015
	8.451,55

	02/04/2015
	11.185,16

	05/05/2015
	51,33

	05/05/2015
	14.269,53

	12/06/2015
	31,35

	15/06/2015
	7.562,19

9.4. 	aplicar a Gilmar Barbosa Pereira e à Nacional Medicamentos Ltda. - ME multas individuais no valor de R$ 110.000,00 (cento e dez mil reais) , a serem recolhidas aos cofres do Tesouro Nacional, com atualização monetária calculada da data deste acórdão até a data do pagamento, se este for efetuado após o vencimento do prazo abaixo estipulado; 
9.5. 	aplicar a Ranieli Ereceline Ribeiro Pereira multa no valor de R$ 70.000,00 (setenta mil reais) , a ser recolhida aos cofres do Tesouro Nacional, com atualização monetária calculada da data deste acórdão até a data do pagamento, se este for efetuado após o vencimento do prazo abaixo estipulado; 
9.6. 	fixar prazo de 15 (quinze) dias, a contar das notificações, para comprovação, perante o Tribunal, do recolhimento das dívidas acima imputadas; 
9.7. 	autorizar a cobrança judicial das dívidas, caso não atendidas as notificações; 
9.8. 	autorizar o pagamento das dívidas em até 36 (trinta e seis) parcelas mensais consecutivas, caso venha a ser solicitado pelos responsáveis antes do envio do processo para cobrança judicial; 
9.9. 	fixar o vencimento da primeira parcela em 15 (quinze) dias, a contar do recebimento das notificações, e o das demais a cada 30 (trinta) dias, com incidência dos respectivos encargos legais sobre o valor de cada prestação; 
9.10. alertar aos responsáveis que a inadimplência de qualquer parcela acarretará vencimento antecipado do saldo devedor; 
9.11. enviar cópia deste acórdão ao procurador-chefe da Procuradoria da República no Estado de Goiás, para as providências cabíveis.

Tomada de Contas Especial instaurada em razão da aplicação irregular es recursos repassados no âmbito do Programa Farmácia Popular do Brasil.

Segunda Câmara

Fundo Nacional de Saúde - MS.

3. Responsáveis: Gilmar Barbosa Pereira (CPF XXX.925.361-XX), Nacional Medicamentos Ltda. - ME (CNPJ 13.605.318/0001-48) e Ranieli Ereceline Ribeiro Pereira (CPF XXX.318.121-XX).

13.1. Ministros presentes: Augusto Nardes (na Presidência) e Ana Arraes (Relatora).
13.2. Ministro-Substituto convocado: André Luís de Carvalho.

ANA ARRAES

Trata-se de tomada de contas especial instaurada pelo Fundo Nacional de Saúde em desfavor de Nacional Medicamentos Ltda. - ME e de Gilmar Barbosa Pereira e Ranieli Ereceline Ribeiro Pereira, na condição de sócios-administradores da referida sociedade empresária, em razão de aplicação irregular de recursos repassados no âmbito do Programa Farmácia Popular do Brasil.
O presente processo originou-se de relatório de auditoria do Departamento Nacional de Auditoria do SUS - Denasus realizada na Nacional Medicamentos, com o objetivo de avaliar a execução do programa por parte da referida farmácia. A auditoria abrangeu o período de janeiro/2014 a junho/2015 e constatou, à época, dano ao erário de R$ 175.850,52, devido às seguintes irregularidades: 
a) falta de comprovação de estoque e notas fiscais de aquisições dos medicamentos e/ou correlatos dispensados em quantidade superior ao estoque disponível, no valor original de R$ 172.208,59;
b) dispensação de medicamentos para beneficiários que foram a óbito em data anterior aos registros no sistema de autorização de venda do Programa Farmácia Popular do Brasil, no valor original de R$ 3.641,93.
Na instrução inicial, a unidade técnica propõe a citação dos sócios supramencionados com a sociedade empresária.
Submeti a questão à apreciação deste Colegiado, que, por meio do Acórdão de Relação 5.739/2018 - 2ª Câmara, decidiu desconsiderar a personalidade jurídica da empresa, tendo em vista o abuso no exercício das faculdades da pessoa jurídica, caracterizado pelo desvio de sua finalidade.
Conforme determinação do referido acórdão, foram expedidos os ofícios de citação 2379, 2380 e 2381/2018-TCU/Secex-TCE, de 15/10/2018 (peças 25-27) , encaminhados aos responsáveis nos endereços constantes dos sistemas CPF e CNPJ da Receita Federal (peças 17-19) , tendo-se obtido, com sucesso, a citação do estabelecimento, conforme aviso de recebimento (peça 28) . 
Inicialmente, não foi possível realizar a citação dos sócios (peças 29-32) . Após nova pesquisa de endereços (peca 33) , os responsáveis foram citados por meios dos Ofícios 1108 e 1111/2019-TCU/Secex-TCE, de 21/3/2019 (peças 34 e 37) , conforme comprovantes de peças 39 e 40, o que ocorreu no endereço constante da quarta alteração do contrato social da Nacional Medicamentos (peça 3, p.1) .
Transcorrido o prazo regimental, os responsáveis permaneceram inertes, sendo considerados revéis, dando-se prosseguimento ao processo, de acordo com o art. 12, § 3º, da Lei 8.443/1992.
Na instrução de mérito, a SecexTCE propõe julgar irregulares as contas dos responsáveis, condená-los em débito e aplicar-lhes multa proporcional ao dano ao erário.
O Ministério Público junto ao Tribunal acompanha a unidade técnica.
	É o Relatório.

não há.

Procurador Rodrigo Medeiros de Lima.

Tomada de Contas Especial. Fundo Nacional de Saúde. Programa Farmácia Popular do Brasil - Aqui tem farmácia popular. Aplicação Irregular de Recursos na Execução do Programa. Desconsideração da Personalidade Jurídica. Citação. Revelia. Contas Irregulares. Débito. Multa.

TOMADA DE CONTAS ESPECIAL (TCE)

Secretaria de Controle Externo de Tomada de Contas Especial (SecexTCE).

Está em apreciação tomada de contas especial instaurada pelo Fundo Nacional de Saúde - FNS ante a constatação de dano na aplicação de recursos públicos, no montante de R$ 175.850,52 (valor histórico) , confiados à empresa Nacional Medicamentos Ltda. - ME, com vistas à execução do Programa Farmácia Popular do Brasil - PFPB, no período de janeiro/2014 a junho/2015. 
2. 	As irregularidades que ensejaram a reprovação das contas e a impugnação do montante supramencionado por parte do tomador de contas consistiram em:
a) falta de comprovação de estoque e notas fiscais de aquisições dos medicamentos e/ou correlatos dispensados em quantidade superior ao estoque disponível, no valor original de R$ 172.208,59;
b) dispensação de medicamentos para beneficiários que foram a óbito em data anterior aos registros no sistema de autorização de venda do Programa Farmácia Popular do Brasil, no valor original de R$ 3.641,93.
3. 	No âmbito do TCU, foram citados a empresa, juntamente com seus sócios-administradores Gilmar Barbosa Pereira e Ranieli Ereceline Ribeiro Pereira, consoante determinado pelo Acórdão 5739/2018-TCU-Segunda Câmara. A empresa foi citada conforme AR de peça 28. A citação dos sócios restou inicialmente frustrada (peças 29 a 32) . Após nova pesquisa de endereços (peça 33) , foram enviados novos ofícios de citação, os quais foram recebidos em endereço em Quirinópolis/GO, conforme ARs de peças 39 e 30. Embora regularmente citados, os responsáveis não apresentaram alegações de defesa no prazo regimental.
4. 	Diante disso, a SecexTCE, com apoio do Ministério Público junto ao TCU, propôs julgar irregulares as contas dos responsáveis, condenando-os, solidariamente, ao ressarcimento do débito e aplicando-lhes multa proporcional ao dano ao erário.
5. 	Manifesto minha concordância com os pareceres, conforme as razões expressas a seguir.
6. 	No tocante à responsabilização da empresa e de seus sócios-administradores, no âmbito do referido programa, reproduzo o entendimento firmado no Acórdão 5.259-2018-1ª Câmara (voto precedente) , de relatoria do ministro Vital do Rêgo: 
"13. Com relação à matéria de fato, como bem ressaltou o MPTCU, a norma que instituiu o PFPB (art. 2º, inciso II, da Portaria 184/2011, sucedido pelo art. 2º, inciso II, Portaria 111/2016) atribuiu ao programa, expressamente, a natureza de convênio, por meio do qual é outorgado ao particular (farmácia ou drogaria integrante da rede privada) a gestão de recursos públicos. Assim, ao assumir voluntariamente o múnus público de gestão de recursos do PFPB, o particular se submete à obrigação de prestar contas, conforme disposto no artigo 70, parágrafo único, da Constituição, e, eventual responsabilização em caso mau uso dos recursos geridos, consoante dispõe o artigo 71, inciso II, da CF/1988. 
14. Nesse contexto, compartilho o entendimento do MPTCU, no sentido de que, ao se considerar a gestão de recursos públicos no âmbito de uma pessoa jurídica de direito privado, as decisões das pessoas naturais administradoras dessa pessoa jurídica determinam a destinação a ser dada àqueles recursos públicos. Isso faz com que, além da pessoa jurídica, também seus administradores sejam obrigados, pessoalmente, a comprovar a regular aplicação dos recursos públicos submetidos às suas decisões, a exemplo do que deliberou esta Corte no Acórdão 8.969/2016-TCU-2ª Câmara (Rel. Min. Raimundo Carreiro) " (grifo nosso) 
7. 	No presente caso, o débito identificado durante a auditoria do Departamento Nacional de Auditoria do SUS originou-se da inobservância, pelos responsáveis, do disposto nos artigos 21, 23 e 40 da Portaria 971/GM/MS, de 15/5/2012. Ademais, os fatos apontados indicam conduta dolosa dos responsáveis (fraude) , mormente quanto à dispensação de medicamentos para beneficiários que foram a óbito em data anterior aos registros no sistema do PFPB.
8. 	Dessa forma, restou inviabilizada a comprovação da compatibilidade entre as aquisições efetuadas e a dispensação dos medicamentos, o que impõe a obrigação de restituição dos valores discriminados nos ofícios de citação. 
9. 	Cumpre destacar que o ônus da prova em matéria de aplicação de recursos públicos é invertido: compete aos responsáveis demonstrar sua correta destinação, consoante jurisprudência pacificada neste Tribunal e no Supremo Tribunal Federal. 
10. 	Em face da inexistência de elementos que permitam concluir pela boa-fé dos responsáveis, estes autos estão conclusos para julgamento de mérito, a teor do art. 202, § 6º, do Regimento Interno. 
11. 	Assim, a empresa Nacional Medicamentos Ltda. - ME e seus sócios-administradores Gilmar Pereira e Ranieli Pereira devem ter suas contas julgadas irregulares, ser condenados, solidariamente, ao pagamento do débito e multados. Registro que esta última só responde em relação aos débitos a partir de 17/9/2014, momento em que ingressou no quadro societário na qualidade de sócia-administradora. 
12. 	Quanto à dosimetria da pena, segundo dispõe o art. 22, §2º, da Lei de Introdução às Normas do Direito Brasileiro, na aplicação de sanções, serão consideradas a natureza e a gravidade da infração cometida, os danos que dela provierem para a Administração Pública, as circunstâncias agravantes ou atenuantes e os antecedentes do agente. 
13. 	Verifico que, no caso em tela, há forte indicativo de fraude com vistas a lesar os cofres públicos. Não há nos autos elementos que evidenciem circunstâncias atenuantes, além do que os responsáveis foram omissos em comprovar a boa e regular aplicação dos recursos públicos repassados; em razão disso, fixo a multa em 50% do valor atualizado do débito. 
	Ante o exposto, voto por que seja adotada a minuta de acórdão que submeto à apreciação deste Colegiado.
TCU, Sala das Sessões Ministro Luciano Brandão Alves de Souza, em 6 de outubro de 2020.
ANA ARRAES 
Relator